臺灣士林地方法院民事判決　　　　　　　100年度訴字第323號
原　　　告　陳正誠
訴訟代理人　蕭晴旭律師
被　　　告　吳楊美珠
　　　　　　蕭來春
上列當事人間請求拆屋還地等事件，本院於民國100 年6 月24日
言詞辯論終結，判決如下：
    主  文
被告吳楊美珠應給付原告新臺幣貳萬捌仟佰陸拾元及自民國
100 年6 月24日起至清償日止，按年息百分之五計算之利息；並
自民國100 年7 月2 日起至被告返還坐落新北市○○區○○段86
8 地號土地如附圖所示868-A 部分予原告為止，按月給付原告新
臺幣肆佰柒拾元。
被告蕭來春應給付原告新臺幣貳萬貳仟貳佰捌拾伍元及自民國10
0 年6 月24日起至清償日止，按年息百分之五計算之利息；並自
民國100 年7 月2 日起至被告返還坐落新北市○○區○○段868
地號土地如附圖所示868-B 部分予原告為止，按月給付原告新臺
幣佰柒拾貳元。
前二項聲明任一被告如已給付，於給付範圍內，其他被告免除給
付責任。
原告其餘之訴駁回。
訴訟費用由被告負擔二分之一，餘由原告負擔。
本判決原告勝訴部分，於原告以新台幣壹萬伍仟元供擔保後，得
假執行。
原告其餘假執行之聲請駁回。
    事實及理由
一、按訴狀送達後，原告不得將原訴變更或追加他訴，但請求之
    基礎事實同一或擴張或減縮應受判決事項之聲明者，不在此
    限，民事訴訟法第255 條第1 項第2 款、第3 款定有明文。
    本件原告原起訴聲明「(一)被告吳楊美珠應將坐落新北市○○
    區○○段868 地號土地如附圖所示868-A 部分之1 樓房屋與
    其他工作物拆除，並將土地返還原告。(二)被告蕭來春應將坐
    落新北市○○區○○段868 地號土地如附圖所示868-B 部分
    之2 樓房屋與其他工作物拆除，並將土地返還原告。」，嗣
    於訴狀送達後，本院審理時追加聲明為「(一)被告吳楊美珠應
    給付原告新臺幣（下同）88,620元。(二)被告蕭來春應給付原
    告69,630元。」，並就前開原起訴聲明與被告達成和解（見
    本院卷第25、26頁），嗣就追加聲明復更正為「(一)被告吳楊
    美珠應給付原告88,620元及自民國100 年6 月24日起至清償
    日止，按年息百分之五計算之利息。並自100 年7 月1 日起
    至返還新北市○○區○○段868 地號土地如附圖所示868-A
    部分予原告之日止，按月給付原告1,447 元。(二)被告蕭來春
    應給付原告69,630元及自100 年6 月24日起至清償日止，按
    年息百分之五計算之利息。並自100 年7 月1 日起至返還新
    北市○○區○○段868 地號土地如附圖所示868-B 部分予原
    告之日止，按月給付原告1,160 元。(三)前二項聲明任一被告
    如已給付，於給付範圍內，他被告免給付義務。」（見本院
    卷第51、52頁），經核原訴與追加之訴，均係本於被告吳楊
    美珠、蕭來春無權占用新北市○○區○○段868 地號土地之
    同一基礎事實，又原告就追加之訴所為訴之變更，核屬擴張
    或減縮應受判決事項之聲明，合於首開規定，應予准許。
二、原告起訴主張：
  (一)坐落新北市○○區○○段868 地號土地（以下簡稱系爭土地
    ）原為訴外人即原告之父陳福生所有，訴外人陳福生於96年
    間死亡後，原告本於繼承關係於96年7 月5 日登記為所有權
    人。詎被告吳楊美珠、蕭來春無正當權源，分別在系爭土地
    如附圖所示868-A 、868-B 部分搭建鐵皮、磚造建物及地上
    物，自屬無權占用系爭土地。被告吳楊美珠、蕭來春無法律
    上原因占用系爭土地，受有相當於租金之利益，爰依繼承及
    不當得利之法律關係，訴請被告吳楊美珠、蕭來春給付自94
    年9 月16日起至99年9 月16日止之不當得利各為88,620元、
    69,630元及法定遲延利息，又兩造就系爭土地業已達成被告
    吳楊美珠、蕭來春應於100 年7 月1 日拆屋還地予原告之和
    解筆錄，故就100 年7 月1 日後，若被告吳楊美珠、蕭來春
    未依和解筆錄履行義務，原告自得依不當得利法律關係，請
    求被告吳楊美珠、蕭來春按月返還不當得利各為1,447 元、
    1,160 元，再者，被告吳楊美珠吳楊美珠無權占用系爭土地
    搭建1 樓房屋，被告蕭來春則在被告吳楊美珠所搭建之建物
    上，另行搭建2 樓房屋，是被告2 人前開占用系爭土地之不
    當得利，為不真正連帶債務關係，為此求為判決如下聲明所
    示等語。
  (二)並聲明：1.被告吳楊美珠應給付原告88,620元及自100 年6
    月24日起至清償日止，按年息百分之五計算之利息。並自10
    0 年7 月1 日起至返還新北市○○區○○段868 地號土地如
    附圖所示868-A 部分予原告之日止，按月給付原告1,447 元
    。2.被告蕭來春應給付原告69,630元及自100 年6 月24日起
    至清償日止，按年息百分之五計算之利息。並自100 年7 月
    1 日起至返還新北市○○區○○段868 地號土地如附圖所示
    868-B 部分予原告之日止，按月給付原告1,160 元。3.前二
    項聲明任一被告如已給付，於給付範圍內，他被告免給付義
    務。4.願供擔保，請准宣告假執行。
三、被告則均抗辯：不同意原告請求不當得利，因為訴外人即原
    告之父陳福生生前有同意被告使用系爭土地等語。並聲明：
    原告之訴駁回。
四、本院之判斷：
  (一)原告主張系爭土地原為訴外人即原告之父陳福生所有，訴外
    人陳福生於96年間死亡後，原告本於繼承關係於96年7 月5
    日登記為所有權人，及被告吳楊美珠所有1 樓建物無權占用
    系爭土地如附圖所示868-A 部分，被告蕭來春在被告吳楊美
    珠1 樓建物上搭蓋2 樓建物無權占用系爭土地如附圖所示86
    8-B 部分之事實，業據原告提出系爭土地登記謄本、異動索
    引為證（見補字卷第9 頁、本院卷第32頁），並為被告2 人
    在庭所認諾（見本院卷第13頁），堪信屬實。被告吳楊美珠
    嗣後雖抗辯訴外人陳福生生前有同意被告使用系爭土地等語
    ，並提出調解筆錄1 件為證，惟查，觀諸前開調解筆錄於94
    年5 月6 日成立之調解內容記載：「一、對造人（吳明來〈
    按即被告吳楊美珠之夫〉、陳金旺）等同意就占用聲請人（
    即陳福生）所有位於汐止市○○段868 地號土地以每坪單價
    新臺幣壹拾伍萬元正購買... 付款方式，坪數確定後應給付
    50％之價金，另50％之價金應於土地移轉手續完成後3 日內
    全數付清。二、移轉方式，原則上以分割為準，若礙於法令
    問題，無法以分割為準，應以共同持分辦理移轉，但應標示
    占用位置分管... 。」，此有台北縣汐止市調解委員會調解
    筆錄在卷可稽（見本院卷第48頁），參以被告吳楊美珠在庭
    自承：「陳福生當時有向我要調解筆錄上的價錢，但當時我
    沒有給他錢，因為我表示如果確認土地可以過戶，我才會付
    錢。」等語（見本院卷第46頁反面），足見訴外人即原告之
    父陳福生與被告吳楊美珠於94年間就其占用系爭土地部分雖
    已達成價購之協議，惟被告吳楊美珠並未依約給付價金予訴
    外人陳福生，是被告吳楊美珠自不得以前開調解筆錄主張訴
    外人陳福生同意其使用系爭土地及其占用系爭土地有正當權
    源，則被告吳楊美珠前開所辯，並非可採。
  (二)按無法律上之原因而受利益，致他人受損害者，應返還其利
    益。不當得利之受領人，除返還其所受之利益外，如本於該
    利益更有所取得者，並應返還。但依其利益之性質或其他情
    形不能返還者，應償還其價額，民法第179 條前段、第181
    條分別定有明文。又依不當得利之法則請求返還不當得利，
    以無法律上之原因而受利益，致他人受有損害為其條件，故
    其得請求返還之範圍，應以對方所受之利益為限，非以請求
    人所受損害若干為準，無權占有他人土地，可以獲得相當於
    租金之利益為社會通常之觀念（最高法院61年台上字第1695
    號判例參照）。復按不真正連帶債務，係數債務人基於不同
    之債務發生原因，就同一內容之給付，對於同一債權人各負
    全部給付義務，因一債務人給付，他債務人即同免其責任。
    本件被告吳楊美珠所有1 樓建物及其上被告蕭來春所有2 樓
    建物均無法律上之原因，自94年9 月16日起至99年9 月16日
    止之期間，占用系爭土地如附圖所示868-A 及868-B 部分，
    免去土地之租金，則渠等受有相當於占用範圍土地之租金之
    利益，且造成原告所有系爭土地，因被告2 人占用致無法出
    租而收取租金，受有損害，依前揭規定，原告自得請求被告
    2 人給付自94年9 月16日起至99年9 月16日止相當於租金之
    不當得利。又兩造於100 年5 月13日達成訴訟上和解，和解
    內容為：「一、被告吳楊美珠願於100 年7 月1 日前將坐落
    新北市○○區○○段868 地號土地如附件所示868-(A) 部分
    拆除，並將土地返還原告。二、被告蕭來春願於100 年7 月
    1 日前將坐落新北市○○區○○段868 地號土地如附件所示
    868-(B) 部分拆除，並將土地返還原告。」，此有和解筆錄
    附卷可稽（見本院卷第25頁），是被告2 人於100 年7 月1
    日前若未依上開和解筆錄內容為履行，原告自得依前開不當
    得利法律關係，請求被告2 人各自100 年7 月2 日起至返還
    系爭土地之日止按月給付相當於租金之不當得利，逾此範圍
    之請求，即非有據，不應准許。再被告吳楊美珠、蕭來春所
    有建物係分屬上、下層之1 、2 樓，是就系爭土地如附圖86
    8-B 部分，被告2 人占用系爭土地係屬同一面積範圍，被告
    2 人不當得利之給付內容應屬同一，是原告本於不真正連帶
    債務法律關係，主張被告2 人就前開不當得利之款項，任一
    被告如已給付，於給付範圍內，他被告免給付義務，亦屬有
    據。
  (三)至計算相當於土地房屋租金之不當得利金額，按城市地方房
    屋之租金，以不超過土地及其建築物申報總價年息百分之十
    為限；前條規定，於租用基地建築房屋準用之，土地法第97
    條第1 項、第105 條定有明文。又土地法第97條之土地申報
    總價額即指該土地之申報地價而言。次按土地法第97條第1
    項之規定，城市地方房屋之租金，以不超過土地及其建築物
    申報總價額年息百分之十為限，而此乃指租金之最高限額而
    言，並非必須照申報價額年息百分之十計算之，且尚須斟酌
    基地之位置，工商繁榮程度、使用人利用基地之經濟價值、
    所受利益，彼等關係及社會感情等情事，以為決定（最高法
    院68年台上字第371 號判例參照）。經查：系爭土地於94年
    1 月至98年1 月間之申報地價均為每平方公尺10,128元，自
    99年1 月起之申報地價為每平方公尺10,140元，有地價第二
    類謄本在卷可憑（見本院卷第44頁），而系爭土地地目為「
    道」，又被告2 人所有建物為鐵皮建物，均屬原有建物之後
    段增建，占用面積狹小，被告吳楊美珠1 樓建物現供開設飲
    食店，每月租金為2 萬元，被告蕭來春2 樓建物現供住家使
    用，及上開建物附近多為飲食店、便利商店以及其他一般商
    家，生活機能便利，往來車流頻繁，此有勘驗筆錄及照片可
    稽（見湖簡調字卷第25-27 頁），本院審酌系爭土地坐落位
    置、附近繁榮程度、被告利用該土地之經濟價值、所受利益
    及被告占用系爭土地之面積尚微等情狀，認原告請求自94年
    9 月16日起至98年12月31日止、自99年1 月1 日起至99年9
    月16日止、自100 年7 月2 日起至被告2 人返還系爭土地之
    日止，分別依前述申報地價總價額年息百分之4 計算相當於
    租金之不當得利，尚屬適當。則原告依繼承及不當得利之法
    律關係，請求被告吳楊美珠給付自94年9 月16日起至99年9
    月16日相當於租金之不當得利共計28,363元及法定遲延利息
    ，及自100 年7 月2 日起至返還系爭土地之日止按月給付不
    當得利473 元（詳如附表所示），另請求被告蕭來春給付自
    94年9 月16日起至99年9 月16日相當於租金之不當得利共計
    22,285元及法定遲延利息，及自100 年7 月2 日起至返還系
    爭土地之日止按月給付不當得利372 元（詳如附表所示），
    以及被告2 人就前開不當得利之款項，任一被告如已給付，
    於給付範圍內，他被告免給付義務，為有理由，應予准許，
    逾此範圍之請求，即屬無據，應予駁回。
五、從而，原告依據繼承及不當得利之法律關係，請求被告2 人
    負不真正連帶債務，給付前述相當於租金之不當得利，即如
    主文第1 項至第3 項所示，於法洵無不合，應予准許；逾此
    範圍之請求，即無理由，應予駁回。
六、原告陳明願供擔保，聲請宣告假執行，就原告勝訴部分，核
    無不合，爰酌定相當擔保金額予以准許；另原告敗訴部分，
    其假執行之聲請因訴之駁回而失所依附，應併予駁回。
七、本件事證已臻明確，兩造其餘攻擊防禦方法及證據調查，核
    與本件判決結果不生影響，爰不逐一審酌論述，併此敘明。
八、訴訟費用負擔之依據：依民事訴訟法第79條。
中    華    民    國   100    年    7     月    15    日
                  民事第一庭  法  官  陳燁真
以上正本證明與原本無異。
如對本判決上訴，應於判決送達後20日內向本院提出上訴狀，若
委任律師提起上訴者，應一併繳納上訴審裁判費，否則本院得不
命補正逕行駁回上訴。
中    華    民    國   100    年    7     月    15    日
                              書記官  謝達人
附表（小數點以下四捨五入）：
一、被告吳楊美珠部分：
（一）自94年9 月16日起至98年12月31日止：
      〔10128 （申報地價）×14（占用面積）×0.04×4 （占
      用年數）〕+ 〔10128 （申報地價）×14（占用面積）×
      0.04÷365 ×106 （占用天數）〕＝24,334
（二）99年1月1日起至99年9月16日止：
      10140 （申報地價）×14（占用面積）×0.04÷365 ×25
      9 （占用天數）＝4,029
（三）自100年7月2日起至返還系爭土地之日止：
      10140 （申報地價）×14（占用面積）×0.04÷12＝473
二、被告蕭來春部分：
（一）自94年9 月16日起至98年12月31日止：
      〔10128 （申報地價）×11（占用面積）×0.04×4 （占
      用年數）〕+ 〔10128 （申報地價）×11（占用面積）×
      0.04÷365 ×106 （占用天數）〕＝19,119
（二）99年1月1日起至99年9月16日止：
      10140 （申報地價）×11（占用面積）×0.04÷365 ×25
      9 （占用天數）＝3,166
（三）自100年7月2日起至返還系爭土地之日止：
      10140 （申報地價）×11（占用面積）×0.04÷12＝372